【裁判字號】    97,勞抗,10
【裁判日期】    971229
【裁判案由】    侵權行為損害賠償
【裁判全文】
臺灣高等法院民事裁定                  97年度勞抗字第10號
抗  告  人  大都會國際人壽保險股份有限公司
法定代理人  甲○○
訴訟代理人  宋耀明律師
            余天琦律師
上列抗告人與相對人丁○○（兼林淑和之承受訴訟人）等人間請
求侵權行為損害賠償事件，抗告人對於中華民國97年7月31日臺
灣臺北地方法院97年度勞訴字第38號所為裁定提起抗告，本院裁
定如下：
    主  文
抗告駁回。
抗告訴訟費用由抗告人負擔。
    理  由
一、本件抗告人於原法院刑事庭起訴意旨略以：相對人之被繼承
    人林淑和（於民國96年12月31日死亡，其法定繼承人為丁○
    ○、丙○○、戊○○、乙○○，均於97年2月25日聲明承受
    訴訟－見原法院卷第23頁）為取得高額退休金、業務發展獎
    金及佣金，與其女丁○○（即相對人兼承受訴訟人）、訴外
    人殷志豪基於概括犯意之聯絡，未經被保險人游雯婷等12人
    之同意或授權，自民國（下同）94年6月起至7月間止，偽填
    人壽保險、健康保險要保書及聲明書，向抗告人表示要保之
    意思。雖抗告人於94年7月間拒絕承保，但林淑和等人為掩
    飾前述偽造12件要保書之犯行，並使林淑和得於94年9月底
    順利退休並領取高額退休金，又偽造被保險人吳惠貞等3人
    之存證信函，且偽造被保險人游雯婷等9人與福殷公司於93
    年間簽訂之勞動契約。林淑和並持上開偽造之勞動契約向台
    北市政府勞工局、行政院金融監督管理委員會保險局等機構
    提出，作為關於其退休金申訴之文件，致使抗告人誤信吳惠
    貞等12人之要保申請書為真正。倘抗告人未受林淑和上開偽
    造存證信函及勞動契約之誤導，即可適時發現前述要保申請
    書係偽造之事實，並得依勞動基準法第12條第1項第4款規定
    將林淑和解僱，即自不生林淑和退休並領取退休金之問題。
    林淑和等人上開偽造行為屬故意以違背善良風俗之方法，侵
    害抗告人行使前開勞動基準法有關終止勞動契約之權利，並
    造成抗告人之利益（即抗告人毋須支付林淑和退休金新台幣
    5,144,764元之財產上利益）受損。故於林淑和之刑事訴訟
    程序附帶提起民事訴訟，請求判命林淑和應與相對人丁○○
    、訴外人殷志豪連帶賠償新台幣（下同）5,144,764元，並
    聲請准予宣告假執行（原法院刑事庭僅就林淑和、相對人丁
    ○○部分裁定移送民事庭，故原法院僅就此部分為裁定）。
二、原法院以：刑事庭已明確區分「偽造相關文書致足以生損害
    於名義人及抗告人管理保險契約之正確性，以及騙取業務發
    展獎金及佣金」與「申請退休詐取退休金」兩部分之犯行，
    並就前者認定有罪，就後者則認定不成立犯罪，惟因與有罪
    部分具有事實同一性之關係，而不另為無罪之諭知。抗告人
    提起附帶民事訴訟所主張者，既屬於上開後一部分之行為暨
    損害，依規定刑事庭原應將此部分以判決駁回，但卻以裁定
    移送於民事庭，故應認抗告人之訴為不合法，以裁定駁回其
    訴及假執行之聲請。
三、抗告意旨略以：
    (一)因林淑和上開偽造存證信函及勞動契約行為，係造成其受
      有5,144,764元損害之原因，且均經刑事判決認定有罪，
      其自得依刑事訴訟法第487條第1項規定，於刑事訴訟程序
      中附帶提起民事訴訟。
    (二)原裁定稱刑事判決認定林淑和詐取退休金部分犯罪不成立
      ，然因刑事判決書內認為犯罪不成立之部分，係指林淑和
      在前述已領取5,144,764元退休金之外，欲以偽造要保申
      請書詐取額外退休金之行為不成立犯罪，與林淑和等人以
      偽造之存證信函、勞動契約等致抗告人發生5,144,764元
      損害部分，並非同屬一事，原裁定率然駁回抗告人在原審
      之訴，自有違法不當，請予廢棄。
四、按因犯罪而受損害之人，於刑事訴訟程序固得附帶提起民事
    訴訟，對於被告請求回復其損害，但其請求回復之損害，以
    被訴犯罪事實所生之損害為限，否則縱令得依其他事由，提
    起民事訴訟，亦不得於刑事訴訟程序附帶為此請求；且刑事
    庭移送民事庭之附帶民事訴訟，僅移送後之訴訟程序，應適
    用民事訴訟法，若移送前之訴訟行為是否合法，仍應依刑事
    訴法予以判斷，不得於移送民事庭後，將關於獨立民事訴訟
    追加他訴之法規，溯及於附帶民事訴訟提起之時而適用之，
    遂認附帶民事訴訟為合法。再而，移送民事庭之附帶民事訴
    訟，其於移送前提起此項訴訟，不合刑事訴訟法第487條所
    定之要件，而有同法第502條第1項關於訴之不合法之規定情
    形時，刑事法院本應依同法第502條第1項規定以判決駁回原
    告之訴，如誤以裁定移送於民事庭，其訴之不合法，不因移
    送民事庭而受影響，受移送之民事庭應認原告之訴屬民事訴
    訟法第249條第1項第6款所謂起訴不備其他要件，以裁定駁
    回之（最高法院60年台上字第633號、41年台上字第50號、
    66年台上字第1094號判例意旨參照）。
五、經查：
    (一)經本院依職權調閱臺灣臺北地方法院95年度偵續字第358
      號、95年度偵字第23651號合併起訴之起訴書核閱結果，
      檢察官於起訴書內記載：「．．．持向大都會保險公司行
      使投保後，可分別詐得佣金189萬9450元、業務發展獎金
      170萬9505元及退休金962萬3880元。」（見本院卷第35頁
      ），再對照原法院刑事判決理由欄第五點係就檢察官認林
      淑和以前揭偽造之投保資料，著手於詐取退休金，涉有「
      詐欺取財未遂罪嫌」部分，認不成立犯罪（見刑事判決書
      第14頁）。故抗告人主張刑事判決書內認為犯罪不成立之
      部分，係指林淑和在前述已領取5,144,764元退休金之外
      之行為不成立犯罪，與林淑和等人以偽造之存證信函、勞
      動契約等致抗告人發生5,144,764元損害部分，並非同屬
      一事乙節，堪予採信。
    (二)惟因：
      本件抗告人於刑事訴訟程序附帶提起民事訴訟請求林淑
        和、相對人丁○○連帶給付之5,144,764元，係抗告人
        前所給付予林淑和之退休金乙節，業據抗告人於刑事附
        帶民事訴訟狀內記載明確，並有其提出之勞工退休申請
        書、勞工退休金給付通知書影本各1份附卷可稽（見原
        法院96年度附民字第207號卷第2頁、第9頁、第10頁）
        。故抗告人給付林淑和5,144,764元之原因，既係以林
        淑和於94年10月1日申請退休，抗告人依勞動基準法第
        55條規定給付上開金額之退休金，即難再認係因林淑和
        經判決有罪之犯罪事實致其受有上開之損害。
      原法院刑事庭認定林淑和偽造文書冒名虛偽向抗告人投
        保部分，係認上開行為足以生損害於被冒名之人及抗告
        人管理保險契約之正確性，且抗告人有可能因而核發林
        淑和業務發展獎金及佣金，惟亦敘明因抗告人審核發現
        而未予承保，故未核發相關之獎金與佣金，因而認林淑
        和此部分係成立詐欺取財未遂罪（見刑事判決書第9頁
        ）。且抗告人亦自承給付林淑和的退休金不包括上開未
        予承保之佣金在內（見原審卷第98頁背面），是以抗告
        人主張受有上開5,144,764元之損害，與林淑和上開犯
        罪行為間，亦難認有相當因果關係，其提起附帶民事訴
        訟，請求損害賠償，亦有未合（最高法院79年度台上字
        第1728號判決意旨參照）。
      另抗告人主張倘未受林淑和偽造之存證信函、偽造之勞
        動契約誤導，其即可發現林淑和有偽造要保申請書之事
        實，即得依勞動基準法第12條第1項第4款規定終止勞動
        契約，自不生林淑和領取退休金之問題云云。因僱主欲
        依勞動基準法上開規定終止與勞工間之勞動契約時，須
        勞工有違反勞動契約，且情節重大之情形，始得依法終
        止；又若逾同條第2項規定30日之除斥期間，僱主亦不
        得終止勞動契約，此觀勞動基準法上開規定即明。從而
        ，抗告人得否依勞動基準法上開規定終止與林淑和間之
        勞動契約，尚有待審認，故抗告人以此主張受有5,144,
        764元之損害云云，亦難認有據。
      綜上所述，抗告人主張林淑和係以背於善良風俗之方法
        ，加損害於抗告人，侵害抗告人之權益云云，即非可採
        ，其尚不得於原法院96年度訴字第85號刑事案件，對林
        淑和及相對人丁○○提起刑事訴訟附帶民事訴訟，請求
        回復其損害，故其所提上開刑事附帶民事訴訟於法不合
        ，原法院刑事庭未依刑事訴訟法第502條第1項規定以判
        決駁回之，而誤移送民事庭，尚有未合；又雖然林淑和
        死亡後，由其法定繼承人丁○○等人承受訴訟，對於抗
        告人提起本件刑事附帶民事訴訟不合法之本質仍不生影
        響。
    (三)從而，原法院民事庭依民事訴訟法第249條第1項第6款規
      定，以裁定駁回抗告人對相對人丁○○等人之訴訟，並駁
      回其假執行之聲請，理由雖有不同，結論並無二致。抗告
      意旨指摘原裁定不當，求予廢棄，為無理由，應予駁回。
六、據上論結，本件抗告為無理由，爰裁定如主文。
中    華    民    國    97    年    12    月    29    日
                    勞工法庭
                        審判長法  官  張  蘭
                              法  官  鄭純惠
                              法  官  邱瑞祥
正本係照原本作成。
本裁定除以適用法規顯有錯誤為理由，並經本院許可外，不得再
抗告。如提起再抗告，應於收受後10日內委任律師為訴訟代理人
向本院提出再抗告狀，並繳納再抗告費新台幣1千元。
中    華    民    國    97    年    12    月    31    日
                              書記官  明祖星


司法院資訊處製作；財團法人民間司法改革基金會備份。
